【裁判字號】    96,訴緝,80
【裁判日期】    970109
【裁判案由】    公共危險
【裁判全文】
臺灣臺南地方法院刑事判決              96年度訴緝字第80號
公  訴  人  臺灣臺南地方法院檢察署檢察官
被      告  戊○○
                      號
                    （現於臺灣臺南看守所羈押中）
指定辯護人  本院公設辯護人乙○○
上列被告因公共危險案件，經檢察官提起公訴（九十三年度偵字
第一０一三五號），本院判決如下：
    主  文
戊○○放火燒燬現供人使用之住宅，未遂，處有期徒刑參年拾月
。扣案打火機貳個均沒收。
    事  實
一、緣戊○○與甲○○係男女朋友關係，因甲○○欲求分手，而
    心有不甘，於民國（下同）九十三年六月十五日上午十時許
    ，攜帶以保特瓶裝盛之汽油及農藥各一瓶，騎乘車牌號碼Ｎ
    ＫＭ—八二八號重型機車前往甲○○位於臺南縣永康市○○
    路七○三巷七九號之住處鐵門外，要求甲○○外出談話遭拒
    後，竟心生不滿，明知甲○○住處及相鄰建築物均係現供人
    使用之住宅，且知悉汽油乃易燃且極具延燒性，並會四處流
    動之液態物，一旦點燃，極易四處延燒釀成難以收拾之火災
    ，竟仍基於放火燒燬現供人使用之住宅之犯意，先自上開機
    車之置物箱內取出前開保特瓶裝盛之汽油，將汽油潑灑於甲○○住宅一樓鐵門下方之磁磚地板，以及與甲○○住處相鄰
    現供庚○○全家居住之同巷八一號建築物轉角之一樓鐵門外
    地板後，隨即以自備之打火機點燃汽油，火勢因而自前開七
    九號及八一號住宅一樓鐵門外地板開始燃燒，並延著前開建
    築物外牆、鐵門燃燒，造成甲○○居住之前開住宅一、二樓
    外牆與鐵門內一樓天花板，以及庚○○居住之前開住宅一樓
    鐵門及二樓外牆均遭火燻黑。嗣因甲○○發現後立即央請警
    衛以滅火器噴灑澆熄火勢，以致前開住宅均未燒燬，而戊○○於點燃汽油後，旋喝下前開農藥自殺，亦為甲○○見狀報
    警，將戊○○送往財團法人奇美醫院（下簡稱奇美醫院）急
    救始倖免於死。
二、案經甲○○訴由臺南縣警察局永康分局報告臺灣臺南地方法
    院檢察署檢察官偵查後提起公訴。
    理  由
壹、程序方面
一、按證人、鑑定人依法應具結而未具結者，其證言或鑑定意見
    ，不得作為證據，刑事訴訟法第一百五十八條之三定有明文
    。查證人甲○○於九十三年十月十八日於偵查中所為之證述
    ，未經法定具結程序，依前開規定，自不具證據能力。
二、次按被告以外之人於審判外之陳述，雖不符前四條之規定，
    而經當事人於審判程序同意作為證據，法院審酌該言詞陳述
    或書面陳述作成時之情況，認為適當者，亦得為證據，刑事
    訴訟法第一百五十九條之五第一項定有明文。查證人甲○○
    、庚○○於九十三年六月十五日於警詢時所為之證述，均屬
    被告以外之人於審判外之陳述，但經被告及辯護人於本院九
    十六年九月十七日準備程序同意作為證據，本院亦審酌前開
    證人證述時，並未受到員警任何強暴、脅迫或其他不正方法
    之影響，亦無該當其他排除證據能力事由之存在，是以，本
    院認其等前開證述應屬適當，自得為本案之證據，均合先敘
    明。
貳、得心證之理由
一、訊據被告戊○○固坦承有至甲○○前開住宅外潑灑汽油並點
    燃，造成證人甲○○及庚○○前開住宅一、二樓外牆及鐵門
    遭火燻黑一情，惟矢口否認有何放火燒燬現供人使用住宅之
    犯意，並辯稱其係將汽油潑灑在其所停放機車位置旁之安全
    帽及脫鞋放置處（詳如警卷第十四頁照片）以及自己身上，
    而非潑灑在甲○○之住宅上，潑灑汽油後先喝農藥自殺始點
    火，點火目的是為自焚，而非放火燒燬甲○○居住住宅之犯
    意云云，經查：
  (一)觀之警卷所附之現場照片所示，證人甲○○與庚○○所居住
    之七九號及八一號住宅，乃相鄰轉角交接之建築物，而證人
    甲○○所居住之住宅一樓鐵門正下方磁磚處及證人庚○○所
    居住之住宅一樓鐵門外地板，均有明顯之火燒黑漬混合滅火
    器乾粉或泡沫所留之白色痕跡，而甲○○所居住之住宅一、
    二樓外牆，以及證人庚○○所居住之住宅一樓鐵門、一、二
    樓外牆，亦均有明顯火勢延燒燻黑之痕跡，證人許麗貞所居
    住之一樓鐵門外地板尚留有遭火燒溶之保特瓶罐一只（見警
    卷十四至十八頁），足徵本件起火點應係在與證人甲○○與
    庚○○所居住之住宅一樓鐵門緊密相接之地板上，換言之，
    被告潑灑汽油之位置亦係位於該處。
  (二)又質之證人甲○○於本院審理時到場具結證述：「（你有無
    看到被告如何灑汽油）沒有。但我有看到他拿保特瓶，並聞
    到汽油味。我的鐵門不是密閉，是有一個洞一個洞的，我從
    洞的空隙中有看到」、「（潑灑之汽油距你家及八一號多遠
    ）剛好是我們兩家的轉角」、「（他有無潑灑在你家大門）
    應該是潑灑在地上，因為是從地上起火」、「（汽油最近距
    離你家鐵門多遠）沒有距離。是潑灑在鐵門連接的地板上」
    、「（為何從照片上看，你家鐵門未被燻黑，而八一號鐵門
    是燻黑的）我家鐵門沒燻黑，但屋內車庫的天花板是燻黑的
    。原因是潑汽油下去時，隔壁八一號被潑的汽油比較多」、
    「（被告潑灑之汽油，除地上有外，有無潑灑到你家大門外
    牆）我沒有注意到，因是從地上著火」、「（地上白白的泡
    沫，是否滅火器噴灑之痕跡）是」、「（泡沫是否被告潑灑
    汽油起火的地方，提示警卷十四頁及十六頁上方照片）是。
    十六頁上方照片，在我家鐵門前那一灘黑色斑痕就是被潑灑
    汽油的地方」、「（被告是朝你及八一號相接地方的地板潑
    灑汽油）應該是」、「（起火到整個火被撲滅，你均有在場
    ）有」、「（火是如何被撲滅）我隔壁守衛看到拿滅火器滅
    火」、「（滅火前之火勢）很大，火往上竄，已沿牆壁往上
    燒」、「（拿滅火器噴灑多久才滅火）約五、六分鐘」、「
    （火勢往上燒，是否已達八一號二樓陽臺）有。因我們二樓
    與一樓距離很低」、「（提示警卷第十六、十七頁照片）火
    勢是否如照相所示）是。燻黑部分是火勢燒上去的痕跡」、
    「 (提示警卷第十六頁上方照片，是否在八一號鐵門前面前
    黑色焦物就是保特瓶）保特瓶有被火燒到沒錯，所以整個焦
    黑，裝農藥的沒有」、「（你家車庫天花板被燻黑是否指轉
    角鐵門上方）屋內也有被燻黑，但沒有拍照。燻黑地點在牆
    角邊」、「 (提示警詢第十四頁照片，汽油是倒在機車位置
    ，或你家牆角邊）我不知道，因他潑灑汽油時，我沒看到，
    我只能從起火地點判斷應該在我家牆角」、「（他停機車位
    置有無起火）沒有」等語明確，查證人甲○○於本件案發起
    火至火勢撲滅之過程中，全程在場，對於現場起火點，火勢
    大小，燃燒狀況，均親自見聞，所為證述內容亦與其及證人
    庚○○於警詢證述相同，並核與現場照片所示火勢燃燒後之
    所留痕跡相符，況若汽油潑灑於機車旁安全帽及脫鞋處，何
    以機車停放位置處之地板毫無任何火勢延燒之痕跡，益證被
    告潑灑汽油之位置，應係在與證人甲○○與庚○○所居住之
    住宅一樓鐵門緊密相接之地板上，而非被告所辯稱其所停放
    機車位置旁之安全帽及脫鞋處，是以，被告此部分所辯顯不
    可採。
  (三)再徵之被告經警送往奇美醫院急救時，其身上並未發現任何
    遭火燒灼或燙傷之痕跡，此由被告於醫院所拍攝之照片及該
    院九十三年六月十五日所出具之診斷證明書各一份（警卷第
    十三、十九頁）可資證明。復據證人甲○○於本院審理時證
    述：被告係先點火，再喝農藥，喝完農藥後隨即倒下，並未
    朝起火位置走去，倒下位置距離起火位置約有一百十五公分
    長，其身上亦無任何燃燒之痕跡等語，核與證人即處理本案
    救護之臺南縣消防局第三大隊永康消防分隊消防員丙○○於
    本院審理時到庭證述：「（你與己○○到現場看到何事）到
    現場巷口時有一人倒地，口吐白沫，我們馬上將他抬上救護
    車送往奇美醫院」、「（將口吐白沫送醫院途中，有無做初
    步檢驗身體狀況）我在開車中有聽到後座的己○○說送醫之
    人有說他喝農藥，並有吐」、「（過程中，有無聞到他身上
    有汽油味）農藥味很重。但他身上有無汽油味，我沒印象」
    、「（送醫過程中，有無發現該人衣服或毛髮有被火燒或燙
    到痕跡）沒有印象」等語，以及證人即處理本案之臺南縣消
    防局永康消防分隊消防員己○○於本院審理時到庭證稱：「
    （你與丙○○到現場看到何事）看到一位先生身上有輕微燒
    灼之人躺在地上，我們將他送去奇美醫院」、「（你說該人
    身上有輕微燒灼，請描述）他身上沾有一些白色滅火屑，衣
    著不完整」、「（皮肉有無燒到）沒有，因他身上還穿有衣
    服」、「（依你記憶，該人身上有無明顯燒傷情況）看不出
    來」、「（救護過程，有無發現他身上有濕濕或油漬情形）
    沒印象。實施救護時間很短，我只印象農藥味很重」、「（
    救護過程中，有無聞到傷者有汽油味）沒有。我只印象農藥
    味很重」、「（提示警卷第十九頁）奇美醫院診斷證明書未
    記載無傷燙傷情形，有何意見）我是以他身上有乾粉，所以
    研斷可能有被火燒到」、「（你所謂燒灼，像我們火爐旁被
    火烘到之狀況，或是被火燒到）應該像被火烘到之狀況」、
    「（你所謂有輕微燒灼，是否同你剛才所說像爐火烘到狀況
    ）應該是烘到。不是直接燒到，因直接燒到，衣服不會這樣
    」、「（依專業，被火烘到，是否會以輕微燒灼來稱呼）我
    是以衣服有輕微燒灼而言，但皮膚有無燒傷，我無法判斷。
    臺語所謂「被烘到」我不知道如何用國語來表達，所以才說
    輕微燒灼」等語相符，而被告於本院九十六年十二月二十六
    日審理期日時亦自承未將汽油澆淋在自己身上，身上亦無遭
    火燒灼之現象，足徵被告前開辯稱係將汽油倒淋在自己身上
    一節，亦與事實不符，而委難採信。
  (四)雖被告辯稱其係為自焚而點燃汽油云云，然查被告既未將汽
    油澆淋在其身上，亦未於點燃地面上汽油時，往燃燒處倒臥
    或接近，甚至喝完農藥自殺倒臥處，亦與汽油燃燒處相距約
    一百五十公分，以致於身上毫無燒灼之情況，業據證人甲○○、丙○○、己○○等人證述明確，並有前開診斷證明書可
    資為憑，倘若被告當時確有自焚明志之意思，何以毫無前開
    舉動，且據證人甲○○於本院審理時之證稱，被告於呼喊證
    人甲○○外出談話遭拒後，亦未有提及要自焚等語，因此，
    被告此部分抗辯亦不足採。
  (五)至被告另抗辯係先喝農藥後，再點燃汽油云云，然由證人甲○○於本院審理時證稱：「（你聞到汽油味，何反應）我聞
    到汽油味，就馬上叫小孩下樓來，我們往外跑，有看到火，
    並看到戊○○在拿保特瓶喝下去」、「（農藥是以保特瓶裝
    的）好像」、「（你有無看到被告以打火機點火）我出去時
    ，已經起火了」、「（你是聞到汽油味跑出來，而火已經點
    燃，再看到被告喝農藥）是」、「（被告是點火在先）是點
    火在先，喝農藥在後」等語，再參以有多年救護經驗之證人
    丙○○於本院審理時證述：事後與火調課之人到現廠，有發
    現一瓶裝農藥的東西，被告應該是喝巴拉松之類之農藥，巴
    拉松會造成心臟無力，出血性死亡，毒性很強，通常喝完會
    有臉色發黑，口吐白沫之情，只要一杯或半杯通常會立即死
    亡等語，另據證人丙○○、己○○亦證稱：抵達現場時發現
    被告有口吐白沫及濃郁農藥味道之情，足徵倘若被告先行飲
    用農藥後，衡情依農藥強烈之毒性，被告應立即陷於無意識
    而無點燃汽油能力可言，換言之，被告並非為自焚之目的，
    先行飲用農藥後才點燃汽油，而係於點燃汽油後，意識仍清
    楚之際，始吞服農藥自殺一情，方與事實相符，再就被告點
    燃汽油後，未接近起火處，吞服農藥後，亦未倒向起火處等
    情以觀，益證被告並非基於自焚或自殺之意點燃汽油一節，
    應堪認定。
  (六)另就被告潑灑汽油之位置，乃位於證人甲○○及庚○○所居
    住住宅，緊密連接一樓鐵門之地板上，復徵之汽油乃流動之
    液體，潑灑時可能噴濺於潑灑之地點相鄰位置上，且具有易
    燃、助燃之特性，一旦點火燃燒，將會沿著汽油潑灑地點快
    速燃燒，足以釀成災害，此乃一般人所能預見，而為案發當
    時年滿五十三歲之被告所明知者，再者，被告因與證人甲○○交往期間，對於前開甲○○住所及相鄰建築物均係現供人
    居住之住宅一節，亦有所認識，換言之，依被告潑灑汽油之
    位置，係位於現供人居住之住宅緊密連接一樓鐵門外之地板
    上，被告以打火機點燃汽油時，主觀上當可預見火勢會延燒
    至前開證人甲○○及庚○○之住宅，始合乎一般人之經驗法
    則，而依客觀事實，被告點燃汽油後，火勢亦確實沿著證人
    甲○○、庚○○前開住宅之一樓鐵門外地板、一樓鐵門以及
    一、二樓外牆燃燒，益證被告確有放火燒燬現供人使用之住
    宅之犯意，從而，被告抗辯其無放火燒燬證人甲○○住宅之
    犯意云云，同不可採。
  (七)綜上各節相互對照，被告確實非基於自焚或自殺之意思點燃
    汽油，再依被告潑灑汽油之位置，以及客觀上建築物燃燒之
    情況，被告確實有放火燒燬現供人使用住宅之主觀犯意及客
    觀構成要件行為之實行，此外，尚有扣案之打火機、裝汽油
    焦黑保特瓶、裝農藥物保特瓶各一支、現場照片九幀、扣押
    書一紙可資佐證，足證被告前開抗辯均不足採信，是以，本
    件事證已臻明確，被告犯行洵堪認定。
二、論罪科刑：
  (一)核被告前開所為係犯行法第一百七十三條第三項、第一項之
    放火燒燬現供人使用之住宅未遂罪。又被告業已著手點燃汽
    油即放火燒燬現供人使用住宅之實行，因為證人甲○○發現
    ，央請警衛以滅火器撲滅火勢而不遂，應依修正施行前刑法
    第二十六之規定減輕其刑（詳如後述）。
  (二)爰審酌被告最近五年內未曾因受有期徒刑以上刑之宣告執行
    完畢等情，此有臺灣高等法院被告前案紀錄表及臺灣臺南地
    方法院檢察署刑案資料查註紀錄表各一件在卷可稽，素行尚
    可，復考量被告與證人甲○○因感情糾紛，心有未甘，即率
    意放火燒燬證人甲○○及庚○○居住之住宅，若非因證人甲○○及時發現，央請警衛撲滅火勢，僅造成證人甲○○、庚○○一、二樓住宅外牆及鐵門燻黑，而未釀成過大災害，否
    則可能造成社會公共安全及財產莫大危害，甚至有危及居住
    人之生命安全之虞，而被告犯後自始否認有放火燒燬住宅之
    犯意，矯詞卸責，態度非佳，然被告證人甲○○認被告係因
    感情糾紛，一時失慮而為前開犯行，於本院審理時當庭表示
    宥恕之意等一切情狀，量處如主文所示之刑，以資懲儆。
  (三)扣案打火機二個，為被告所有供本件放火所用之物，業據其
    供陳在卷（見本院卷一三九頁），應依修正前刑法第三十八
    條第一項第二款之規定宣告沒收。至裝盛汽油而已燒焦之保
    特瓶一支，雖係被告所有供本案犯罪所用之物，然前開保特
    瓶業因在現場遭火燒溶，故不為沒收之諭知。
  (四)再按本條例施行前，經通緝而未於中華民國九十六年十二月
    三十一日以前自動歸案接受偵查、審判或執行者，不得依本
    條例減刑，中華民國九十六年罪犯減刑條例第五條定有明文
    。查被告前開犯行之犯罪時間，雖係在九十六年四月二十四
    日前，然其所犯係屬同條例第三條第十五款規定不得減刑之
    罪，又被告係於該條例施行前，經本院於九十四年三月三十
    日以九十四南院慶刑地緝字第一四０號通緝書發佈通緝，迄
    於九十六年八月三十一日為臺南縣警察局歸仁分局媽廟派出
    所員警緝捕歸案，另經本院於九十六年九月十九日以九六南
    院雅刑地銷字第三七六號撤銷通緝在案，此有前開通緝書、
    撤銷通緝書及臺南縣警察局歸仁分局通緝案件移送書及筆錄
    各一份在卷可參，並經臺南縣警察局歸仁分局於九十六年十
    二月七日以南縣歸警偵字第０九六００二０一七一號函覆屬
    實（本院卷第九０頁），復為被告於本院審理時供承其因交
    通事件至警察局報告，經警以其身分證字號查詢後，發覺其
    因本案通緝，其始表明願意歸案等情無訛，是以，依前揭法
    條之規定，亦不得減刑，從而，被告所為前開犯行，核與中
    華民國九十六年罪犯減刑條例規定之減刑要件有所未合，而
    不予減刑，附此敘明。
三、新舊法比較
  (一)按行為後法律有變更者，適用行為時之法律。但行為後之法
    律有利於行為人者，適用最有利於行為人之法律。修正後刑
    法第二條第一項定有明文。查本件被告行為後，刑法部分條
    文修正施行，而修正施行後刑法第二條第一項亦修正規定，
    然此乃為與刑法第一條罪刑法定主義相互契合，以貫徹法律
    禁止溯及既往原則，其乃規範行為後法律變更所生新舊法律
    比較適用之準據法，本身尚無比較新舊法之問題，故應一律
    適用修正施行後刑法第二條之規定以決定適用之刑罰法律，
    先予辨明。又參以本次刑法總則編修正之比較新舊法，應就
    罪刑有關之共犯、未遂犯、想像競合犯、牽連犯、連續犯、
    結合犯，以及累犯加重、自首減輕暨其他法定加減原因（如
    身分加減）與加減例等一切情形，綜其全部罪刑之結果而為
    比較（最高法院九十五年五月二十三日刑事庭第八次會議決
    議可資參照），首先敘明。
  (二)本件被告行為時關於未遂犯之成立要件與處罰效果，乃分別
    於刑法第二十五條、第二十六條前段定有明文，然嗣後關於
    未遂犯之處罰效果調整至修正施行後刑法第二十五條第二項
    後段「未遂犯之處罰，得按既遂犯之刑減輕之。」，觀之修
    正前後條文文字內容均屬相同，僅係體例條項之挪移，適用
    結果並無利與不利之不同，故依修正施行後刑法第二條第一
    項之規定，仍依修正施行前刑法第二十六條前段處斷之。
  (三)被告行為時修正前刑法第三十八條第一項第二款規定「供犯
    罪所用或供犯罪預備之物」、同條第三項「第一項第二款、
    第三款之物，以屬於犯人者為限，得沒收之。但有特別規定
    者，依其規定。」，雖修正施行後刑法第三十八條第一項第
    二款並無修正，第三項則將「犯人」修正為「犯罪行為人」
    ，僅屬文字之調整，並未涉及實質刑罰內容之變更，故適用
    結果並無有利或不利被告之情形，然按沒收為從刑之一種，
    且與主刑有從屬關係，應依從刑從屬於主刑原則，不得就新
    舊法予以割裂適用（最高法院九十年度臺上字第一七三一號
    判決要旨參照），查本件被告前開犯行均依修正施行前刑法
    之規定論罪科刑，依前開說明，亦應依修正施行前刑法第三
    十八條第一項第二款之規定諭知沒收，均附此敘明。
據上論斷，應依刑事訴訟法第二百九十九條第一項前段，刑法第
二條第一項前段、第一百七十三條第三項、第一項、（修正施行
前）第二十六條、（修正施行前）第三十八條第一項第二款，判
決如主文。
本案經檢察官丁○○到庭執行職務。
中    華    民    國    97    年    1     月    9     日
                  刑事第十一庭  審判長法  官  陳威龍
                                      法  官  吳坤芳
                                      法  官  黃欣怡
以上正本證明與原本無異。
如不服本判決應於收受本判決後10日內向本院提出上訴書狀，並
應敘述具體理由。如未敘述上訴理由者，應於上訴期間屆滿後20
日內向本院補提理由書狀（均須按他造當事人之人數附繕本）「
切勿逕送上級法院」。
                                      書記官  陳怡吟
中    華    民    國    97    年    1     月    9     日
附錄本案論罪科刑法條全文：
中華民國刑法第173條
（放火或失火燒燬現住建築物及交通工具罪）
放火燒燬現供人使用之住宅或現有人所在之建築物、礦坑、火車
、電車或其他供水、陸、空公眾運輸之舟、車、航空機者，處無
期徒刑或7年以上有期徒刑。
失火燒燬前項之物者，處 1 年以下有期徒刑、拘役或 5 百元以
下罰金。
第 1 項之未遂犯罰之。
預備犯第 1 項之罪者，處 1 年以下有期徒刑、拘役或 3 百元以
下罰金。


司法院資訊處製作；財團法人民間司法改革基金會備份。
